臺灣高等法院臺中分院刑事判決　　　　　　　　　　九十三年度上訴字第八三六號
　　上　訴　人
　　即 自訴 人　甲○○
　　代　理　人　張智翔律師
　　被　　　告　乙　○
　　選任辯護人　陳世煌律師
右上訴人因被告誣告案件，不服臺灣彰化地方法院九十三年度上訴字第八三六號中華
民國九十三年四月十四日第一審判決，提起上訴，本院判決如左：
      主  文
上訴駁回。
      理  由
一、本件自訴意旨如附件自訴狀所載。
二、按犯罪事實應依證據認定之，無證據不得認定犯罪事實，又不能證明被告犯罪者
    ，應諭知無罪之判決，刑事訴訟法第一百五十四條第二項、第三百零一條第一項
    分別定有明文。而刑事訴訟法上所謂認定犯罪事實之證據，係指足以認定被告確
    有犯罪行為之積極證據而言，該項證據自須適合於被告犯罪事實之認定，始得採
    為斷罪資料，最高法院著有二十九年度上字第三一０五號判例可稽。又認定犯罪
    事實所憑之證據，無論係直接證據或間接證據，其為訴訟上之證明，須於通常一
    般之人均不致有所懷疑，而得確信其為真實之程度者，始得據為有罪之認定，倘
    其證明尚未達到此一程度，而有合理之懷疑存在，復無其他調查途徑可尋，法院
    即應為無罪之判決，亦有最高法院七十六年台上字第四九八六號判例足參；次按
    誣告罪之成立，須其申告之內容完全出於憑空捏造，若所告尚非全然無因，只因
    缺乏積極證明致被誣告人不受訴追處罰者，尚難遽以誣告論罪。又誣告罪之成立
    ，以意圖他人受刑事處分虛構事實而向該管公務員申告為其要件，故其所訴事實
    ，雖不能證明係屬實在，而在積極方面尚無證據證明其確係故意虛構者，仍不能
    遽以誣告罪論處，此亦經最高法院迭著有四十三年臺上字第二五一號、四十六年
    臺上字第九二七號判例可參。
三、上訴人即自訴人甲○○認被告乙○涉有前開誣告犯嫌，無非以被告前曾以自訴人
    涉嫌刑法第三百零五條、第三百零四條及第三百零九條之恐嚇、強制及公然侮辱
    等罪嫌提出告訴，嗣經臺灣彰化地方法院檢察署偵查後，認自訴人涉嫌恐嚇、強
    制部分罪嫌不足，涉嫌公然侮辱部分則逾六個月之告訴期間，而以該署九十二年
    度偵字第四九三四號為不起訴處分為其主要論據。惟訊之被告乙○堅詞否認有何
    誣告犯行，並以前提出之告訴內容均屬事實，民國八十七年四月十七日晚間八時
    許，在案外人劉再萬兒子婚禮之喜宴上，伊與案外人王福元於敬酒時，自訴人甲
    ○○確曾以三字經之穢語出言辱罵伊，且於該喜宴中，自訴人甲○○曾提及要競
    選鄉民代表會主席一事，因劉福助與自訴人同選區競選，自訴人甲○○見伊與劉
    福助在一起，心生不滿，遂攔住伊不讓伊離開，當時伊表示喜宴中不談論政治，
    由王福元將其推開，之後伊於敬完酒後欲離開喜宴會場時，自訴人甲○○又趴在
    伊車上，不讓伊離去，並出言辱罵，嗣離去後於路途中，伊接獲另原審自訴人蘇
    謙成（未提起上訴）打來之行動電話，於電話中，蘇謙成以三字經辱罵伊，並出
    言恐嚇，稱為何不挺自訴人甲○○等語為辯。經查：
（一）被告以自訴人甲○○於八十七年四月十七日夜晚八時許，在彰化縣溪州鄉○○
      路五十八號劉再萬住處廣場前，劉再萬為其子結婚所舉辦之喜宴中，因自訴人
      甲○○邀劉淑惠飲酒遭拒，竟將整杯酒潑向劉淑惠，而公然侮辱劉淑惠，且於
      當晚八時四十分許，被告乙○偕同王福元、劉福助抵達上開喜宴會場，並逐桌
      向與會來賓敬酒，至自訴人甲○○所坐之席桌時，自訴人竟起立並拉扯被告，
      且恐嚇被告稱：「要讓你死得很難看」等語，並不斷以穢語當眾公然侮辱被告
      ，嗣被告欲驅車離開喜宴會場時，自訴人甲○○更進而阻擋在被告之座車門口
      ，不讓被告離去，期間約一、二十分鐘，而以強暴手段妨害被告之行動自由權
      利，認自訴人甲○○涉犯刑法第三百零五條之恐嚇、第三百零四條之強制、第
      三百零九條之公然侮辱罪嫌至臺灣彰化地方法院檢察署提出告訴；嗣經該署檢
      察官以九十二年度偵字第四九三四號偵查後，認自訴人所涉嫌公然侮辱部分，
      已逾六個月之法定告訴期間，另自訴人所涉嫌恐嚇及強制罪嫌部分，則缺乏積
      極證據證明，而均為不起訴處分確定。又被告乙○於八十七年四月十七日夜晚
      九時許，至蘇謙成住處，責怪蘇謙成為何支持甲○○參選鄉民代表，並由乙○
      、曾裕昌、黃世勳、王福元共同出手毆打蘇謙成成傷及恐嚇蘇謙成，暨於八十
      七年四月十七日晚十時許，夥同黃世勳、曾裕昌、劉福助等人，至自訴人甲○
      ○住處毆打甲○○及甲○○之女林靜宜，並出口恐嚇，經臺灣彰化地方法院以
      九十二年度易字第七四一號判處有期徒刑五月，再經本院以九十二年度上易字
      第二０六四號判決駁回被告乙○上訴確定等情，固經本院調閱相關所有案卷查
      證屬實，惟被告前開告訴內容，固然無法證實所訴內容是否實在，然是否構成
      誣告罪，尚應就其有無虛構誣告之故意以為斷，尚難遽以告訴內容已經不起訴
      處分確定或檢察官為不起訴處分後告訴人未聲請異議，即謂告訴人即被告申告
      之內容完全出於憑空捏造，合先敘明。
（二）查與被告共同於八十七年四月十七日二十時許前往位於彰化縣溪州鄉○○路五
      十八號廣場前，參加劉再萬兒子婚宴之證人王福元於原審法院九十二年十月十
      三日調查時證述：當日渠等敬酒到第二桌時，有聽到自訴人甲○○罵被告，伊
      當時說有什麼事明天再說，自訴人甲○○用三字經罵，有說到「要讓他死」這
      類的話，伊看自訴人甲○○當時已經有點醉，又渠等後來要去「黃漢主」家中
      泡茶，於途中被告有接到一通電話，下車後，伊曾問被告為何這樣生氣，被告
      稱蘇謙成打電話過來罵伊，到了（黃漢主家中）之後，蘇謙成又打電話過來罵
      被告，隨後被告邀伊去蘇謙成家中等語；另同時與被告前往喜宴之證人劉福助
      亦證述：當天約八點半到達，到了之後開始敬酒，敬到自訴人甲○○那桌時，
      自訴人開始罵被告三字經，又說去死好了，後來與被告要先上車離去，王福元
      仍與他的朋友在敬酒，自訴人甲○○趴在渠等車上不讓被告離去，約十幾分鐘
      ，後來有人將自訴人甲○○拉開，之後就去黃漢主家中泡茶，快到時，有人打
      電話給被告，言語中很大聲，也有罵被告，到了之後又打一通過來等語，核其
      二人所證述內容屬向法官所為證述，依法有證據能力，且其主要情節並無齟齬
      之處。雖同日與自訴人甲○○同桌之證人廖聰彬、姚文賢、林婉鈴及同日亦曾
      參與喜宴之證人楊鳳英、劉明展於原審法院調查時分別證稱並未看到自訴人甲
      ○○曾與被告發生爭執或發生口角云云（見原審卷九十二年十一月二十四日調
      查筆錄），然證人廖聰彬係於喜宴中進行中即已先行離去，已忘記被告有無到
      場敬酒（詳原審卷第九十七頁證述），而證人姚文賢亦證述於喜宴進行一半即
      離去，不認識被告（詳原審卷第一００頁證述），是二人離席時，被告是否已
      經到達喜宴會場容有疑問，遑論之後發生之情節；另證人劉再萬、林婉鈴、楊
      鳳英、劉明展於原審固或證述不清楚發生何事，或證述渠等與自訴人甲○○同
      桌，參與喜宴之過程中，未見自訴人與劉淑惠或被告發生爭執或口角云云，然
      國人習性排斥作證，縱經通知到庭，亦不乏逕推稱無任何見聞以避免得罪他人
      招惹是非糾葛者，不能以上該證詞認是日喜宴現場自訴人與被告即係和樂相處
      ，喜宴場合雜沓喧鬧，被告係鄉長，自訴人則欲參選，二人必係遊走各桌穿梭
      敬酒，本未必全程均固定坐於一桌，是劉明展等證人縱全程參加喜宴，亦非必
      能發覺自訴人與劉淑惠或被告確曾發生口角爭執，自訴人甲○○於前開被告所
      涉之妨害自由等案件偵查中陳稱：「（當時在喜宴當中，乙○有無向你說何話
      ﹖）他來敬酒時有對伊稱不要參選（鄉民代表），我向他說中華民國國民都有
      參選之權利，他就說你選看看」、「（你心裏感覺如何﹖）我只是很生氣」等
      語（見九十一年度選偵字第八五號卷第四十八頁），顯然被告與自訴人於敬酒
      時曾發生不快，則證人林婉鈴、楊鳳英及劉明展前開證詞，難認與事實契合，
      無從據此為不利被告之認定。
（三）次查，證人劉淑惠於原審法院九十二年十月十三日調查時向法官證述：八十七
      年四月十七日伊有參加劉再萬兒子婚宴，與自訴人甲○○同桌，自訴人甲○○
      因喝醉了，要找伊乾杯，伊回稱不要，自訴人甲○○即拿酒潑伊，稱被告當鄉
      長有什麼了不起，那時被告尚未到達喜宴，伊就回家換衣服，也沒有再回到喜
      宴，嗣於晚上九時許，被告打電話回家，伊告知潑酒之事，後鄰居陳瓊花告稱
      蘇謙成在其住處附近罵被告之事等語，而證人陳勤山於原審法院九十二年十二
      月二十四日調查中向法官證述：八十七年四月十七日當時伊有去劉再萬兒子喜
      宴敬酒，敬二、三桌後看到自訴人甲○○、證人劉淑惠站起來，他們二人同桌
      ，二人站起來後，看到證人劉淑惠在撥衣服，之後自訴人甲○○、證人劉淑惠
      二人就離開座位等語，另證人陳彩鳳於同日調查中亦向法官證述：其婆婆劉淑
      惠約於七時許前往喜宴，去一個小時後就回來，伊問她為何這麼早回來，她稱
      被自訴人甲○○潑衣服，之後她就未再回喜宴等語，可信證人劉淑惠所述遭自
      訴人甲○○潑灑衣服之事，應非虛妄，至證人劉明展雖另曾證稱自訴人甲○○
      與證人劉淑惠並未同桌云云，惟自訴人有無對劉淑惠潑酒之舉，與二人是否固
      定同桌並無必然關聯性，再證人陳瓊花於原審法院九十二年十月十三日之調查
      時向法官證述：當天晚間九時許，伊聽到蘇謙成拿手機在其住處附近罵被告等
      語，另證人鍾世盛、黃漢主亦於同日原審法院調查時分別向法官證述蘇謙成曾
      打行動電話予被告，證人鍾世盛證述：當日九時許，被告與王福元、劉福助到
      達黃漢主家中後，有人打手機給被告，之後被告就要離開，伊問為何離去，被
      告稱蘇謙成打來罵他，他要去找他談等語，證人黃漢主證述：八十七年四月十
      七日晚間，被告與劉福助、王福元等其住處泡茶，茶水尚未開，被告就接到電
      話並要離去，被告並稱蘇謙成打電話來罵他，他要過去看看等語，徵諸被告隨
      即於當日晚間九時許，夥同劉福助、其子曾裕昌、司機黃世勳及王福元等前往
      彰化縣溪州鄉○○路五一一號自訴人蘇謙成住處，毆打蘇謙成成傷，因而衍生
      前揭原審法院九十二年度易字第七四一號妨害自由一案（即本院九十二年度上
      易字第二０六四號，被告因恐嚇及強制，經本院判處有期徒刑五月確定），而
      原審自訴人蘇謙成於前開被告所涉之妨害自由等案件偵查中亦曾證述：在該日
      晚間八時許接到自訴人甲○○電話，稱與鄉長（即被告）有衝突，不選了，伊
      即打電話給被告，問伊與自訴人甲○○有何誤解等語（見檢察署九十一年度選
      偵字第八五號卷第四十八頁反面，蘇謙成此部分證述固屬本案審判外之陳述，
      然既係於偵查中向檢察官所為之陳述，又無何顯不可信之情況，依刑事訴訟法
      第一百五十九條之一第二項規定自得為證據。），除益證被告與自訴人甲○○
      於喜宴中確有發生爭執一節不假，亦可確信被告及前開證人所述原審自訴人蘇
      謙成曾以手機打電話與被告乙情非虛，是被告毆打蘇謙成當事出有因，其所述
      蘇謙成於電話中曾出言不遜等語，顯非無可能。從而，基於上述，被告於前開
      檢察署九十一年度選偵字第八五號偵查中所為之申告內容，並非完全出於憑空
      捏造，其所告尚非全然無因，雖被告所訴之恐嚇、強制及公然侮辱等事實，經
      檢察署檢察官為不起訴處分後，被告並未聲請再議而確定，然被告未聲請再議
      原因不一，或基於息事寧人不再追究之心態，尚未可逕推認係自認誣告，其所
      涉誣告方面，實缺乏積極確切之罪證，既未達於通常一般之人均不致有所懷疑
      ，而得確信被告誣告犯行真實之程度，揆諸前開判例意旨，尚難遽對被告以誣
      告罪刑相繩，原審諭知無罪判決核無違誤，自訴人執持前詞指摘原審判決不當
      ，核無可採，本件上訴無理由，應予駁回。
據上論結，應依刑事訴訟法第三百六十八條，判決如主文。
中      華      民      國      九十三   年       九      月   二十九   日
                                    臺灣高等法院臺中分院刑事第五庭
                                          審判長法  官  袁  從  楨
                                                法  官  郭  同  奇
                                                法  官  姚  勳  昌
右正本證明與原本無異。
自訴人得上訴。
如不服本判決應於收受送達後十日內向本院提出上訴書狀，其未敘述上訴之理由者並
得於提起上訴後十日內向本院補提理由書（均須按他造當事人之人數附繕本）。
                                                書記官  洪  麗  華
中      華      民      國      九十三   年       九      月    三十    日
                                                                        Ｉ
